最　高　行　政　法　院　判　決
　　　　　　　　　　　　　　　　　　 95年度判字第00090號
上　訴　人　王再生即和發營造廠
訴訟代理人　沈政雄律師
被 上訴 人　財政部臺灣省北區國稅局
代　表　人　甲○○
上列當事人間因營利事業所得稅事件，上訴人對於中華民國93年
6月24日臺北高等行政法院91年度訴字第4830號判決，提起上訴
。本院判決如下：
　　主  文
上訴駁回。
上訴審訴訟費用由上訴人負擔。
　　理  由
上訴人民國86年度營利事業所得稅結算申報，列報營業收入新台
幣（下同）89,443,645元，營業成本66,514,004元，課稅所得額
119,564元。被上訴人初查上訴人以不實憑證列報成本費用7,408
,062元，且其成本表與帳簿文據不全，致營業成本無法查核勾稽
，遂按同業利潤標準核定營業淨利應為18,302,919元，惟營業淨
利率達20.46%，乃依營利事業所得稅查核準則（下稱查核準則）
第6條第1項但書規定，核定營業淨利為8,944,364元，課稅所得
額為9,169,976元，應補徵營利事業所得稅2,243,080元，另將浮
報營業成本7,408,062元致漏報稅額1,852,015元部分，按所得稅
法第110條規定處1倍之罰鍰1,852,000元（計至百元止）。上訴
人不服，申請復查未獲變更，提起訴願，遭決定駁回，提起行政
訴訟，經原審判決駁回。
上訴人主張：上訴人就營業成本部分依同業利潤標準核定70,660
,479元之數額，並無異議。惟就營業費用部分，從「營利事業所
得稅結算申報調查項目調整數額報告表」調整欄載上訴人申報23
,035,689元，被上訴人剔除與規定不符（今被上訴人指有浮報部
分）、依法應轉正營業成本部分後，核定營業費用為7,657,441
元。但其中「修繕費」項目，原列報營業費用經核認12,568,95
1元，全數轉正至營業成本，以致營業費用少列12,568,951元，
此由上開調整數額報告表調整載修繕費為0元可稽。而據此計算
之所得額為11,351,337元，當然超過依營業淨利率核定之所得額
9,169,976元。然上揭修繕費，被上訴人為何全數轉正為營業成
本，於卷附審核報告中並未說明理由，且查上訴人上揭維修費之
支付，用於辦公室或廠房設備之裝修保養、機械車輛零件之換置
等，故有五金材料零件、機車修理費、機油、紗門等項目支出，
其性質與查核準則第77條之規定並無不合，非得全部轉正為營業
成本之製造費用，被上訴人竟將該項目金額全數調整為營業成本
，又未說明理由，於法有違。因此，倘僅就營業費用之「修繕費
」項目，依被上訴人所認定12,568,951元，原應依法認列為營業
費用，其結果，姑且不論其他費用項目之核定有無問題，暫均以
被上訴人所認之7,657,441元計算，加上應認列為營業費用之「
修繕費」為12,568,951元，該營業費用即應為20,226,392元。據
此計算之所得額為89,443,645元（營業收入）-70,660,479元（
成本）-20,226,392元（費用）=-1,443,226元，並未超過依營業
淨利率核定之所得額9,169,976元。即無查核準則第6條第1項但
書規定之情形，被上訴人卻逕依該條規定辦理，有違上開規定。
原審判決未加審酌而予維持，自屬判決違背法令。上訴人就營業
成本部分，原依帳載金額申報66,514,004元（含所指浮報部分）
，本低於同業利潤成本率計算之營業成本，縱使將浮報部分剔除
並調整數額後，核定之營業成本部分尚達72,504,449元，上訴人
原本申報數額均較此為低，何來「虛增成本」之有？依財政部66
年7月5日台財稅第34334號函釋意旨，不應受罰。原審判決僅執
上訴人帳載金額與憑證不符，即認上訴人有虛增成本情事云云，
已與卷內資料不合。縱使被上訴人認為帳載金額與憑證不符，亦
不生漏報或短報所得額之結果。原審判決僅執上訴人浮報營業成
本，即認為已生漏報稅額之結果，未審酌原第一次核定有無違誤
，即處以漏稅罰，自有適用法規不當之違法。況且，本件以帳載
金額申報營業成本項目，縱使有與憑證不符部分，但該部分既應
被上訴人要求而承諾改按同業利潤標準核定（按：該承諾書是在
提示帳證當日簽署，並非因無法提示帳證而簽署），嗣計算結果
之課稅所得額縱使有較原申報所得額為高情形，亦為被上訴人於
核定所得額時，違法將營業費用部分之修繕費全部轉正為營業成
本，以致營業費用短少12,568,951元而影響所得額計算，並非因
帳載金額與憑證不符所致，原無所得稅法第110條規定之適用。
原審判決仍予適用，顯有判決違背法令或適用不當之違法。
被上訴人則以：（一）本件上訴人係經營房屋建築營造業，本年
度營利事業所得稅結算申報，列報營業收入89,443,645元，營業
成本66,514,004元，課稅所得119,564元，經被上訴人機關查獲
上訴人以不實憑證列報成本費用7,408,062元，又其營業成本無
法勾稽查核，乃依該業（行業標準代號：4600－13）同業利潤標
準毛利率21％）核定其營業成本70,660,479元，營業費用核定為
7,657,441元，營業淨利應為18,302,919元，惟營業淨利率達20.
46%，依營利事業所得稅查核準則第6條但書規定，改依所得稅法
第83條按同業利潤標準淨利率10%核定營業淨利8,944,364元，加
計非營業收入225,612元，全年所得額9,169,976元，應補徵稅額
2,243,080元，並將浮報營業成本7,408,062元致漏報稅額1,852,
015元部分，按所得稅法第110條規定處1倍罰鍰1,852,000元，揆
之所得稅法第24條第1項及第110條第1項、營利事業所得稅查核
準則第9條規定，應無不合。（二）上訴人主張確有與申報金額
相等之成本費用損失，並有相關憑證可稽（提起訴願時已於91年
6月4日送至被上訴人機關，而由被上訴人機關保管），依實質課
稅原則，被上訴人機關本應依上訴人年度收入總額減除各項成本
費用損失及稅捐後之純益額為所得額進行課稅，方屬適法乙節，
查被上訴人機關查核上訴人本年度營利事業所得稅結算案件時，
發現所列報部分成本原取得憑證金額較小，記帳時卻以憑證金額
之10倍之金額記載入帳，帳冊記載與憑證不符情事，顯屬虛增成
本，合計浮報成本7,408,062元，又因上訴人營業成本無法勾稽
查核，乃依同業利潤核定其營業成本，並按查核準則第6條第1項
但書規定，核定營業淨利為8,944,364元【營業收入淨額89,443,
645元×淨利率10%】，並將上訴人浮報成本7,408,062元致漏報
稅額1,852,015元部分，依所得稅法第110條第1項處1倍罰鍰1,85
2,000元。上訴人對於被上訴人機關核定之內容，表示不服，依
法提起復查，復查時即主張被上訴人機關審查時未通知上訴人補
正，逕因帳簿不全予以同業利潤標準核定所得額，另核定上訴人
浮報營業成本及費用7,408,062元，並處罰鍰1,852,000元，請被
上訴人機關重新審查等語，復查時，被上訴人機關曾於90年4月
16日以北區國稅法字第90013851號函及90年5月3日以北區國稅法
字第90119246號函請上訴人提示帳簿憑據供核，上訴人均未依限
提示資料，被上訴人機關以違章事證明確，復查決定予以維持，
原處分並無不合。其於起訴後始於91年6月4日始將所浮報成本，
臨時以補作加班費（加班費明細與合計數均有不符，合計數顯有
灌水之嫌）或取得普通收據，以彌縫隙卸責，本不足採。補縫之
作上訴人未於復查階段提示資料，被上訴人機關為復查處分時，
自未能審查予以論駁，上訴人反以被上訴人機關未通知提供憑證
以供查核，違反正當法律程序而起訴，實屬無據。上訴人主張其
「帳簿記載與憑證不符」，並無「致生短報所得額」之漏稅事實
乙節，查上訴人帳冊記載與憑證不符之違章事實，已有現金支出
傳票、憑證、分類帳相關證據附案，浮報營業成本已生漏報稅額
之結果，處以漏稅罰，於法有據。上訴人起訴後臨時補具憑證，
並曲解查核準則第9條「帳冊之記載與憑證不符」，稱為會計人
員報稅經驗不足或分類錯誤，純為推諉卸責之詞，不足採信。（
三）上訴人於上訴時復執詞主張成本依同業利潤標準核定改為淨
利依同業利潤標準核定，非依原先承諾書載就營業成本依同業利
潤標準核定，及營業費用中之修繕費全數轉正為營業成本未敘明
理由云云茲為爭議，本件上訴人對修繕費之轉正營業成本，於訴
願及行政訴訟階段並無異議，揆諸最高行政法院62年判字第96號
著有判例，上訴人就修繕費一併提起上訴自非法之所許，況其修
繕收據內容均屬修理機械之工資及材料，予轉正為營業成本自無
不妥等語，資為抗辯。
原審斟酌全辯論意旨及調查證據之結果，以：（一）被上訴人查
核上訴人86年度營利事業所得稅結算申報時，查獲上訴人帳冊之
記載與憑證不符，其所列報部分成本之取得憑證金額較少，記帳
時卻以憑證金額之10倍金額入帳，計浮報營業成本7,408,062元
之事實，有上訴人86年度營利事業所得稅結算申報書、現金支出
傳票、分類帳、收據及統一發票等件影本在原處分卷可稽，其有
虛增成本之事證至為明確。（二）復查時，被上訴人先後於90年
4月16日及5月3日以北區國稅法字第90013851號、90119246號函
請上訴人提示帳簿憑據供核，上訴人均未依限提示，參以上訴人
前因有關成本帳簿文據未能如期提示，於87年9月17日出具承諾
書，同意以同業利潤標準為核定，有前開被上訴人函、掛號郵件
收件回執及上訴人之承諾書在原處分卷可按，難謂被上訴人未給
予陳述意見之機會而違背正當法律程序。（三）上訴人於起訴後
始於91年6月1日補提附件所列浮報成本金額之憑證，惟無帳簿，
且補具之加班費、差旅費、出差費等費用明細及收據等日期與現
金支出傳票不符，顯不足採。又上訴人浮報營業成本，已生漏報
稅額之結果，被上訴人依法自得科處漏稅罰。至於財政部66年7
月5日台財稅第34334號函釋係針對原查核時依同業利潤標準核定
，未發現有虛報情事，嗣後始發現者，本件被上訴人原查核時即
發現上訴人有浮報營業成本費用7,408,062元之情事，並非事後
始發現，自無該函釋之適用，上訴人主張均無可採。（四）從而
被上訴人認上訴人以不實憑證列報成本費用7,408,062元，且其
營業成本無法查核勾稽，依查核準則第6條第1項但書規定，核定
營業淨利為8,944,364元，課稅所得額為9,169,976元，補徵營利
事業所得稅2,243,080元；另將浮報營業成本7,408,062元致漏報
稅額1,852,015元部分，處1倍之罰鍰1,852,000元（計至百元止
），復查及訴願決定遞予維持，均無違誤，上訴人徒執前詞，聲
請撤銷，為無理由，應予駁回。因將原決定及原處分均予維持，
駁回上訴人之訴。
本院查：按「營利事業所得之計算，以其本年度收入總額減除各
項成本費用、損失及稅捐後之純益額為所得額。」「納稅義務人
已依本法規定辦理結算申報，但對依本法規定應申報課稅之所得
額有漏報或短報情事者，處以所漏稅額兩倍以下之罰鍰。」所得
稅法第24條第1項及第110條第1項定有明文。次按「帳冊之記載
與憑證不符，致生短報所得額之情事者，除本準則別有規定外，
依所得稅法第110條規定辦理。」亦為查核準則第9條所明定。本
件上訴人營業成本帳簿文據未能提示，無法勾稽查核，業據其負
責人王再生於87年9月17日出具承諾書在案，被上訴人乃依該業
（行業標準代號：4600－13同業利潤標準毛利率21％）核定其營
業成本70,660,479元，營業費用核定為7,657,441元，營業淨利
應為18,302,919元，惟營業淨利率達20.46%，依營利事業所得稅
查核準則第6條但書規定，改依所得稅法第83條按同業利潤標準
淨利率10%核定營業淨利8,944,364元，加計非營業收入225,612
元，全年所得額9,169,976元，應補徵稅額2,243,080元。又被上
訴人機關查核上訴人本年度營利事業所得稅結算案件時，發現所
列報部分成本原取得憑證金額較小，記帳時卻以憑證金額之10倍
之金額記載入帳，帳冊記載與憑證不符情事，顯屬虛增成本，合
計浮報成本7,408,062元，則其申報當年度營利事業所得稅時已
有虛報營業成本之事實存在，已發生漏稅結果，並不因事後稽徵
機關以同業利潤標準核定所得額，而改變其漏稅之事實。雖上訴
人主張財政部66年7月5日台財稅第34334號函釋謂：「…，營利
事業所得稅結算申報案件，經稽徵機關依同業利潤標準核定所得
額後，嗣後如發現有虛列進貨成本情事，如與原核定所得額比較
尚無短漏所得額，應不適用所得稅法第110條規定處罰。…」，
上訴人就營業成本部分，原依帳載金額申報66,514,004元（含所
指浮報部分），本低於同業利潤成本率計算之營業成本，縱使將
浮報部分剔除並調整數額後，核定之營業成本部分尚達72,504,
449元，上訴人原本申報數額均較此為低，並無短漏所得額，不
應受罰云云。惟此函釋與所得稅法第110條第1項之規定意旨有違
，行政法院本得拒絕適用。原審判決未予適用，理由雖有不同，
結論尚無不合。被上訴人將浮報營業成本7,408,062元致漏報稅
額1,852,015元部分，按所得稅法第110條規定處1倍罰鍰1,852,
000元，揆之所得稅法第24條第1項及第110條第1項規定，並無不
合，又修繕費為營業費用之一部分，上訴人固得併於本件訴訟中
予以爭執，惟上訴人提出之修繕收據內容均屬修理機械之工資及
材料，被上訴人予以轉正為營業成本亦無不妥。原審判決維持原
決定及原處分，駁回上訴人之訴，核無違誤。其所適用之法規與
該案應適用之現行法規並無違背，與解釋判例，亦無牴觸，並無
上訴人所指違背法令、適用法令不當等之違法情形，上訴論旨仍
執前詞，指摘原審判決違誤，求予廢棄，難認有理由，應予駁回
。
據上論結，本件上訴為無理由，爰依行政訴訟法第255條第1項、
第98條第3項前段，判決如主文。
中　　華　　民　　國　　94　　年　　1 　　月　　19　　日
                  第四庭審判長法  官　趙　永　康
                              法  官  鄭　淑　貞
                              法  官  廖  宏  明
                              法  官　黃　淑　玲
                              法  官　林　文　舟
以  上  正  本  證  明  與  原  本  無  異
中　　華　　民　　國　　94　　年　　1 　　月　　19　　日
　　　　　　　　　　　　　　　書記官　莊　俊　亨
